臺灣高等法院高雄分院刑事判決　　　　　　　　　　九十一年度上訴字第二一四號
　　上訴人即
　　自　訴　人　甲○○
　　被　　　告　丙○○
　　被　　　告　乙○○
右上訴人因被告誣告等案件，不服臺灣高雄地方法院九十年度自字第五三二號中華民
國九十年十二月二十六日第一審判決，提起上訴，本院判決如左：
    主  文
上訴駁回。
    理  由
壹、誣告部分：
一、自訴意旨略以：被告丙○○、乙○○於民國八十五年五月四日不服本院八十五年
    上更(一)字第五五號判決（原審法院八十三年度自字第七七五號），於其刑事上訴
    狀恣意指摘誣指自訴人：「被告（即本件自訴人）前科頗多，不知自省，又在緩
    刑期間一而再、再而三誣告他人，視法律如無物。收集他控告他人之資料，則赫
    然發現一、二年竟高達二十餘件，但無一件成立，無一人有罪。被他控告之人，
    僅有兩種人：(一)房東(二)證人，此外再無他人。此種小事興訟、濫訟，遊走法律邊
    緣，租屋不給錢搬家伸手要錢，法律若不給予嚴厲制裁，社會焉有寧日？」等語
    ，嗣經最高法院於八十六年三月六日以八十六年度台上字第一０七０號判決駁回
    渠等上訴。綜上所述，被告不當地運用表現自由，指摘傳布不實與本案無關之言
    詞，而足以毀損自訴人之名譽，且公然予自訴人主觀上窘迫之侮辱，已嚴重毀損
    自訴人之法益，因認被告涉有刑法第一百六十九條第一項誣告罪嫌云云。
二、按犯罪事實應依證據認定之，無證據不得推定其犯罪事實；又不能證明被告犯罪
    者，應諭知無罪之判決，刑事訴訟法第一百五十四條及第三百零一條分別定有明
    文。次按刑法第一百六十九條第一項誣告罪之成立，以意圖他人受刑事處分虛構
    事實而向該管公務員申告為其要件，故其所訴事實，雖不能證明係屬實在，而在
    積極方面尚無證據證明其確係故意虛構者，仍不能遽以誣告罪論處；若其陳述係
    出於訟爭上之攻擊或防禦方法，因其目的在於脫免自己之責任，不能謂為誣告；
    至於因公務員之推問而為不利於他人之陳述者，既無申告他人使受刑事或懲戒之
    意思，亦與誣告罪之要件不符，最高法院八十三年度台上字第一一八六號及八十
    七年度台上字第一六二九號判決意旨參照。
三、本件訊據被告丙○○並不否認其確有書寫前揭刑事上訴狀之內容，惟堅決否認有
    何誣告犯行，被告丙○○辯稱：其夫婦二人因房屋租賃與自訴人發生糾紛，其僅
    向承審法官抱怨幾句，七、八年來即屢遭自訴人列為被告，訴訟不斷，且自訴人
    多年來對他人所提之刑事官司，均為不起訴、無罪或不受理，其所言並無不實等
    語；被告乙○○則辯稱：該上訴狀均係被告丙○○所書寫，其有在上面簽名，但
    未細看內容等語。經查：
(一)、本院八十五年度上更(一)字第五五號（原審法院八十三年度自字第七七五號）案件
    ，係被告丙○○、乙○○對自訴人甲○○所提之誣告訴訟，被告二人於本院上述
    案件判決後，提起訴上訴時，雖於上訴狀中記載「被告（即自訴人甲○○）前科
    頗多，不知自省，又在緩刑期間一而再、再而三誣告他人，視法律如無物。收集
    他控告他人之資料，則赫然發現一、二年竟高達二十餘件，但無一件成立，無一
    人有罪。被他控告之人，僅有兩種人：(一)房東(二)證人，此外再無他人。此種小事
    興訟、濫訟，遊走法律邊緣，租屋不給錢搬家伸手要錢，法律若不給予嚴厲制裁
    ，社會焉有寧日？」之內容；惟就其上訴意旨以觀，應係認上述判決對自訴人量
    刑過輕（自訴人被判處有期徒刑四月），此由其上訴理由中記載「法律若不給予
    嚴厲制裁，社會焉有寧日﹖」可知，故其於上訴理由狀中為上述陳述，無非希求
    法院能對自訴人施以較重之處罰；應屬雙方因對簿公堂，於案件進行中所為之攻
    擊防禦方法。何況，被告在上訴理由狀中所敘述的內容，是自訴人有經常對他人
    提起訴訟行為，並未具體敘明自訴人之上述行為是犯罪行為，並請求法院該部分
    予以追訴處罰，因此，與刑法第一百六十九條所稱之「意圖他人受刑事或懲戒處
    分，而向該管公員誣告者」的構成要件並不符合，不能認為被告有誣告行為。
(二)、自訴人因與他人之間確有多次提起告訴或自訴之行為，其中自八十二年間起至八
    十五年間止自訴人因租屋糾紛所涉案件計有１、自訴人告訴翁蔡仁慈、邱瑞珠誣
    告案件，經台灣高雄地方法院檢察署檢察官以八十二年度偵字第一七七三五號為
    不起訴處分。２、自訴人告訴翁蔡仁慈、邱瑞珠詐欺案件，經台灣高雄地方法院
    檢察署檢察官以八十二年度偵字第六九０二、六九０三號為不起訴處分。３、自
    訴人告訴黃河山、翁蔡仁慈、賴清源、許棟誣告案件，經台灣高雄地方法院檢察
    署檢察官為不起訴處分（八十二年度偵字第三六五三號、第四五八六號）並經駁
    回再議確定。４、自訴人告訴賴清源誹謗案件，經原審八十三年度自字第四五四
    號判決不受理，及八十三年度附民字第二二一號駁回原告之訴，並經本院八十三
    年度上易字第一八０九號駁回上訴確定。５、告訴賴清源妨害名譽案件，經台灣
    高雄地方法院檢察署檢察官以八十三年度偵字第二二四七二號為不起訴處分。
    ６、告訴丙○○、乙○○妨害自由及附帶民事賠償，經原審以八十三年度易字第
    一七一四一號判決被告無罪及八十三年度附民字第一０三號駁回原告之訴，並經
    本院駁回上訴確定（八十三年度上易字第一七０八號、八十三年度附民字第一八
    七號）。７、自訴丙○○、乙○○竊佔、侵占、毀損及妨害自由案件，經原審以
    八十三年度自字第三九五號判決妨害自由部分不受理，其餘無罪，並經本院以八
    十三年度上易字第二０三五號駁回上訴確定。８、自訴乙○○妨害名譽及附帶民
    事賠償，經原審以八十三年自字第二六二號判決無罪，並經本院駁回上訴確定（
    八十三年度易字第一０二六號、八十三年度附民字第一一四號）。９、自訴段宏
    奮、陳麗卿妨害自由、恐嚇取財及附帶民事賠償，經原審以八十三年度自字第三
    六六號判決無罪，並經本院駁回上訴確定（八十三年度上訴字第二一七六號、八
    十三年度附民字第一五二號）。１０、自訴段宏奮、陳麗卿恐嚇取財案件，經原審
    以八十三年度自字第四五三號判決不受理。、請求陳麗卿給付租金之民事事件
    ，經原審以八十三年度雄簡字第一五二０號判決駁回原告之訴，並經原審以八十
    三年度簡上字第一六六號判決駁回上訴確定。、請求段宏奮給付租金之民事事
    件，經原審八十三年度雄簡字第一六０九號判決駁回原告之訴。、自訴丙○○
    、乙○○誹謗及附帶民事賠償，經原審以八十三年度自字第七七四號判決不受理
    及八十三年度附民字第三九七號判決駁回原告之訴。、告訴丙○○、乙○○妨
    害名譽案件，經台灣高雄地方法院檢察署檢察官以八十三年度偵字第一九０九、
    第二一七六七號為不起訴處分。、自訴乙○○妨害名譽，經原審以八十三年度
    自字第九八０號判決無罪，並經本院八十三年度上易字第一一四二號駁回上訴確
    定。、告訴丙○○傷害案件，經原審判決無罪，並經本院以八十八年上易字第
    一二一四號駁回上訴確定。而自訴人亦確有因犯竊佔案件，經本院於八十二年八
    月五日以八十二年度上易字第七七五號判處有期徒刑三月，緩刑二年確定之情事
    ，分別有被告所提原審債權憑證、刑事判決、自訴人所涉案件一覽表、自訴人所
    提起訴書、台灣高等法院被告全國前案紀錄表等件附卷足憑，是被告丙○○、乙○○於前揭上訴狀所述「被告（即自訴人甲○○）前科頗多，不知自省，又在緩
    刑期間一而再、再而三誣告他人，視法律如無物。收集他控告他人之資料，則赫
    然發現一、二年竟高達二十餘件，但無一件成立，無一人有罪。」等語，並非毫
    無所憑，顯見並非被告二人憑空虛構，因此，也不能以誣告罪論處。至於自訴人
    雖主張上述案件之判決並非正確，如臺灣高雄地方法院檢察署八十三年度偵字第
    一九０九號、第二一七六七號不起訴處分書，係因自訴人撤回告訴所致，另外，
    本院八十二年度上易字第七七五號判決，屬於違憲判決，自訴人曾依法聲請非常
    上訴及聲請再審云云，但上述不起訴處分案件，縱係因自訴人撤回告訴所致，對
    於自訴人有對被告提出告訴之行為並無妨礙；另外，其對於本院八十二年度上易
    字第七七五號判決提出聲請非常上訴或聲請再審一事，對於其曾受有罪判決之事
    實，並無影響，因此，自難因此認為被告虛構事實。
四、綜上所述，自訴人指摘被告丙○○、乙○○二人前開涉有誣告犯行之文字，均係
    訴訟進行中之攻擊防禦方法，且非屬憑空捏造，不能認為被告有誣告故意，此外
    ，復查無其他積極證據足資證明被告有何自訴人所指述之犯行，不能證明被告犯
    罪，應諭知被告無罪之判決。因此原審以不能證明被告犯罪而諭知無罪之判決，
    核無不合，自訴人提起上訴，其意旨仍執前詞，為無理由，應予駁回。
貳、不受理部分：
一、自訴人另認被告丙○○、乙○○二人所書前揭上訴狀之內容，同時觸犯刑法妨害
    名譽罪章之誹謗及妨害信用罪云云。
二、告訴乃論之罪，其告訴應自得為告訴之人知悉犯人之時起，於六個月內為之；另
    告訴乃論之罪，已不得為告訴者，不得再行自訴；又不得提起自訴而提起者，應
    諭知不受理之判決，刑事訴訟法第二百三十七條第一項、第三百二十二條、第三
    百三十四條分別定有明文。
三、經查，本件自訴人所訴被告丙○○、乙○○二人誹謗及妨害名譽犯行，依刑法第
    三百十四條之規定，須告訴乃論。又被告二人係於八十五年五月四日對本院八十
    五年度更(一)字第五五號判決提起上訴，其上訴狀繕本已於同年月九日送達給自訴
    人收受，有送達證書可以證明（其上蓋有自訴人印章），並經本院調閱前開卷屬
    實（該案亦已於八十六年三月六日由最高法院以八十六年度台上字第一０七０號
    判決駁回確定），足徵自訴人於八十五年間即已知悉被告之上訴狀內容及行為人
    而得提出告訴（至其主張並非於八十五年間知悉上訴狀內容，因與上述資料不符
    ，不能採信），竟遲至九十年十一月二日始向原審提起自訴，有自訴狀首頁收狀
    戳章可稽，顯已逾六個月之告訴期間，依法即不得再行自訴，揆諸前開說明，自
    應為不受理之諭知，原審因而為不受理之諭知，核無不合，自訴人提起上訴，其
    意旨仍執前詞，為無理由，亦應予駁回。
據上論結，應依刑事訴訟法第三百六十八條，判決如主文。
中    華    民    國     九十一     年       四       月      三十      日
                              臺灣高等法院高雄分院刑事第一庭
審判長法官  王光照
                                        法官  黃壽燕
                                        法官  黃仁松
右正本證明與原本無異。
誣告罪部分如不服本判決應於收受本判決後十日內向本院提出上訴書狀，其未述上
訴理由者，並得於提起上訴後十日內向本院補提理由書狀（均須按他造當事人之人數
附繕本)「切勿逕送上級法院」。
妨害名譽部分不得上訴。
                                      書記官  呂明燕
中    華    民    國     九十一     年       五       月       二       日
                                                                        Ｋ
